臺北高等行政法院簡易判決
　　　　　　　　　　　　　　　　　　　 93年度簡字第857號
　　原　　　告　乙○○○
　　　　　　　　丙○○○
　　　　　　　　丁○○
　　　　　　　　戊○○
　　　　　　　　己○○
　　　　　　　　庚○○
　　　　　　　　辛○○
　　被　　　告　中央健康保險局北區分局
　　代　表　人　壬○○經理）.
　　訴訟代理人　癸○○
上當事人間因全民健康保險事件，原告不服行政院衛生署中華民
國91年10月30日衛署訴字第0910065762號訴願決定，提起行政訴
訟。本院判決如下：
    主  文
原告之訴駁回。
訴訟費用由原告等共同負擔。
　　事  實
一、事實概要：
    已故甲○○自民國（下同）84年3月1日全民健康保險開辦時
    起，即為「擎鐘實業有限公司」（下稱擎鐘公司）負責人，
    迄至89年1月28日始變更負責人為鄔春蘭，惟甲○○於84年3
    月1日至89年1月27日擔任該公司負責人期間，並未以負責人
    身分（即第一類被保險人）加保，而以農會會員身分（即第
    三類被保險人）在台灣省農會中壢辦事處加保，經被告於執
    行88年度列管負責人未依順序投保查核專案時發現，乃於90
    年11月15日以健保桃承一字第0900077665號函通知擎鐘公司
    ，略以其前後負責人均未依全民健康保險法規定投保，該分
    局已逕予辦理變更負責人及以負責人身分追溯投保，追溯之
    保險費於90年10月份保險費中補收等語。甲○○不服，向健
    保局申復，經被告於90年12月26日以健保桃承一字第090008
    7654號函回復略以甲○○擔任公司負責人期間，應以第一類
    之負責人身分投保；僱用被保險人數未滿5人之事業負責人
    ，其所得未達投保金額最高一級者，得自行舉證申報其投保
    金額，但不得低於其勞工保險投保薪資。甲○○仍不服，向
    全民健康保險爭議審議委員會（下稱爭審會）申請爭議審議
    ，遭審定駁回，提起訴願，經遭駁回，遂向本院提起行政訴
    訟，審理中甲○○於92年5月16日死亡，其繼承人未具狀聲
    請承受訴訟，經本院裁定命全體繼承人承受訴訟。
二、兩造聲明：
　(一)原告聲明求為判決：
    訴願決定及原處分所命原告應繳納自85年12月至88年12月之
    保費計新台幣（下同）44,401元均撤銷。
  (二)被告聲明求為判決：
    原告之訴駁回，訴訟費用由原告負擔。
三、兩造之陳述：
　(一)原告主張之理由：
    1.被繼承人甲○○於農保77年開辦時即加入，84年健保開辦
      ，有關費率均以勞、公、農、漁保為依據，直接轉入健保
      局，甲○○有繳健保費，領有健保卡，並非於健保開辦後
      始加入農保。
    2.健保局謂健保開辦之初即透過廣播、電視等宣導，甚至連
      健保局都要在5、6年後始發現誤保之錯誤，何況是一般的
      人民。
    3.申訴單位皆認定甲○○違背健保法規定，而這段期間甲○
      ○都領有健保卡，若不合法為何又核發健保卡？健保局故
      意拖延通知甲○○，以致保費逐年累積，健保局如能於開
      辦之初通知或停發健保卡。政府給了合法之依據，卻又在
      五、六年後認定不合法，請判決如原告等訴之聲明云云。
　(二)被告主張之理由：
    1.按「被保險人分為下列六類：一、第一類：．．．(四)雇主
      或自營業主。．．．三、第三類：(一)農會及水利會會員，
      或年滿十五歲以上實際從事農業工作者。」「第一類被保
      險人不得為第二類及第三類被保險人．．．」「各類被保
      險人之投保單位如下：一、第一類及第二類被保險人，以
      其服務機關、學校、事業、機構、雇主或所屬團體為投保
      單位。．．．」「投保單位應於保險對象合於投保條件之
      日起三日內，向保險人辦理投保；並於退保原因發生之日
      起三日內，向保險人辦理退保」「保險對象違反第十二條
      規定參加保險者，除追繳短繳之保險費外，並處新臺幣三
      千元以上一萬五千元以下罰鍰。前項追繳短繳之保險費，
      以最近五年內之保險費為限。」「本法第八條第一項第一
      款第四目所稱雇主，指僱用員工之民營事業事業主或事業
      經營之負責人．．．」分別為全民健康保險法第八條第一
      項第一款第四目及第三款第一目、第十二條第一項、第十
      四條第一項第一款、第十六條、第七十條及同法施行細則
      第五條所明定。
    2.甲○○自84年3月1日全民健康保險開辦時起，至89年1月
      28日止，為擎鐘公司之負責人，並僱用員工幫同工作，則
      原告於該期間即屬全民健康保險法所稱之雇主，應以第一
      類被保險人身分加保，惟其卻於農會以第三類被保險人身
      分加保，嗣經被告查得後，乃逕予追溯辦理其溯自84年3
      月1日起至89年1月28日，改以擎鐘公司之負責人身分投保
      ，並於90年10月保險費中追補其85年11月至88年12月短繳
      之保險費共計64,679元。嗣後被告亦已重新自前開90年11
      月15日核定函送達月份（90年11月）核算5年保險費請求
      權有效期限，並函知該公司於91年4月保險費中沖退追溯
      原告85年11月保險費金額共計1,543元，亦即甲○○應溯
      自84年3月1日起改以雇主身分投保，並應繳納85年12月至
      88年12月之保險費63,136元。至甲○○誤保於台灣省農會
      中壢辦事處部分，則請其逕向該農會辦理追溯自85年11月
      1日至89年1月28日轉出，俟其辦理轉出後，被告將依規定
      辦理退費事宜，被告之核定，洵無違誤。
    3.按國家為謀社會福利，應實施社會保險制度；國家為增進
      民族健康，應普遍推行衛生保健事業及公醫制度，憲法第
      155條及第157條分別定有明文。又國家應推行全民健康保
      險，復為憲法增修條文第10條第5項所明定。為符上開憲
      法推行全民健康保險之旨趣，本保險實施時，原有公、勞
      、農保中有關之醫療保險給付，均併入本保險統合辦理，
      並為免本保險開辦草創期，影響保險對象醫療權益，即以
      原公、勞、農保險之被保險人資料為其加入本保險。被告
      透過廣播、電視、平面文宣、參與基層村（里）民大會或
      舉辦業務說明會，甚至於每月繳款單中以夾頁之方式積極
      宣導相關規定，且輔導符合投保資格者，主動以適法身分
      投保及繳納保險費。又全民健康保險法係立法院通過，總
      統公布之法令，全國國民均有知悉及遵守之義務，凡符合
      資格者，本即有主動依規定加保之義務，然原告指陳被告
      作業違誤、拖延通知，實為卸責之詞。全民健保係屬強制
      性社會保險，合於投保條件者，均應依規定以適當身分加
      保。被告於查得原告未依規定投保事實後，僅逕予追溯改
      以雇主身分加保，追繳其應繳而短繳之保費，而未依前揭
      規定處以罰鍰，已屬寬貸。
    4.另被告於核定原告之投保金額時，不待其申請，即主動從
      寬按勞工保險投保薪資分級表高一級核定其投保金額，而
      未予核定本保險最高一級，已考量投保單位之經濟負擔及
      法律規定之平衡。嗣甲○○提供86年至88年之公司營利事
      業所得稅核定通知書影本申請調降投保金額，經被告審核
      無誤後，亦立即予以調降並退抵保費，原告指摘被告工作
      之效率及態度，顯有誤解。又其所指身分錯誤仍發給健保
      卡乙節，查基於保險對象醫療權益，凡加保者即予核發健
      保卡，縱使其加保身分錯誤，亦僅依全民健康保險法第70
      條規定，予以追繳保險費或處以罰鍰，而無第30條及第69
      條之1，暫不予保險給付之處罰。
    5.綜上所述，原告所訴顯無理由，請判決駁回原告之訴等語。
　　理  由
一、本件原告甲○○死亡，其繼承人計有乙○○○、丙○○○、
    丁○○、戊○○、辛○○、己○○、庚○○7人，未具狀聲
    明承受訴訟，業經本院裁定命全體繼承人承受訴訟並即續行
    本件訴訟。又本件原適用通常訴訟程序，惟因司法院令行政
    訴訟法第二百二十九條第一項所定適用簡易程序之數額增至
    二十萬元，本件訴訟標的金額合於司法院令所定金額以內，
    爰改以簡易訴訟程序審理，合先明。
二、按「被保險人分為下列六類：一、第一類：(一)．．．(四)雇主
    或自營業主。．．．三、第三類：(一)農會及水利會會員，或
    年滿15歲以上實際從事農業工作者。．．．。」「第一類被
    保險人不得為第二類及第三類被保險人．．．。」「保險對
    象違反第12條規定參加保險者，除追繳短繳之保險費外，並
    處新臺幣三千元以上一萬五千元以下罰鍰。前項追繳短繳之
    保險費，以最近5年內之保險費為限。」「僱用被保險人數
    未滿5人之事業負責人及屬於第一類被保險人之自營作業者
    ，得自行舉證申報其投保金額，但最低不得低於本法第8條
    第一項第一款第二目被保險人之平均投保金額。」分別為全
    民健康保險法第8條第1項第1款第4目、第3款第1目、第12條
    前段、第70條及同法施行細則第41條第1項第6款所明定。
三、查國家應推行全民健康保險，為憲法增修條文第10條第5項
    所明定，全民健康保險法係立法院通過並經總統公布之法律
    ，全體國民均有遵守之義務，且全民健保開辦時，原有公、
    勞、農保中有關醫療保險給付部分，均已併入全民健保統合
    辦理，相關權利義務自應依健保法規定辦理；又全民健保與
    農民保險係就醫療保險給付與現金保險給付而分別予以規定
    ，二者間亦無位階上之疑義。
四、經查本件甲○○自84年3月1日全民健保開辦時起至89年1月
    28日，即為擎鐘公司負責人，此為甲○○生前所不否認，則
    該段期間渠即屬前揭全民健康保險法第8條第1項第1款第4目
    所定雇主之第一類被保險人，而應以雇主身分參加全民健保
    ，惟其卻以第三類農會會員之被保險人身分在台灣省農會中
    壢辦事處加保，其投保身分即有未合，故被告於查得相關事
    實後，按第一類被保險人之雇主身分追溯補收甲○○自85年
    12月至88年12月之保險費計63,136元，尚無不合。
五、再查全民健保為國家之重大施政，健保局及所屬各分局於84
    年開辦之初，即透過廣播、電視、平面文宣、參與基層村（
    里）民大會宣導或舉辦業務說明會，甚至於每月繳款單中夾
    頁說明等各種管道持續多方宣導相關規定。且全民健保係屬
    強制性保險，合於投保條件者均應依規定以適當身分加保。
    本件被告僅逕予追溯甲○○以第一類被保險人之雇主身分加
    保及追繳應繳之保險費，並未依規定處以罰鍰，已屬從寬。
    況該分局於核定甲○○之投保金額時，不待其申請即主動從
    寬按勞工保險投保薪資分級表最高一級核定其投保金額，而
    未予核定本保險最高一級，亦已考量甲○○之經濟負擔及法
    律規定之衡平。至於甲○○於91年8月13日向健保局北區分
    局提供86年至88年之公司營利事業所得稅核定通知書影本，
    申請調降投保金額，業經該分局審核無誤，已於計算91年8
    月份保險費時予以調降沖抵，甲○○所訴，顯對健保相關規
    定有所誤解。從而，原處分及原審定並無不法，訴願決定予
    以維持，亦稱妥適。原告徒執前詞，訴請撤銷，為無理由，
    應予駁回。
據上論結，本件原告之訴為無理由，爰依行政訴訟法第236條、
第107條第3項、第104條、第98條第3項前段、民事訴訟法第85條
第1項前段，判決如主文。
中　　華　　民　　國　　94　　年　　5　　月　　 31  　日
                 臺 北 高 等 行 政 法 院   第 七 庭
                                       法  官　林金本
上為正本係照原本作成。
本件以訴訟事件所涉及之法律見解具有原則性者為限，始得於本
判決送達後20日內向本院提出上訴狀並表明上訴理由，如已於本
判決宣示後送達前提起上訴者，應於判決送達後20日內補具上訴
理由（均按他造人數附繕本），且經最高行政法院許可後方得上
訴。
中　　華　　民　　國　　94　　年　　6　　月　　 3   　日
                                       書記官　簡信滇
